臺灣臺北地方法院民事判決　　　　　　　96年度訴字第2190號
原　　　告　丙○○
訴訟代理人　王建智律師
被　　　告　丁○○
訴訟代理人　趙國生律師
　　　　　　林奕秀律師
　　　　　　周珮琦律師
上列當事人間給付違約金事件，本院於民國96年12月12日言詞辯
論終結，判決如下：
    主  文
被告應給付原告新臺幣壹佰伍拾萬元，及自民國九十五年十一月
二十一日起至清償日止，按年利率百分之五計算之利息。
原告其餘之訴駁回。
訴訟費用由被告負擔三分之二，餘由原告負擔。
本判決第一項於原告以新臺幣伍拾萬元為被告供擔保後，得假執
行；但被告如於假執行程序實施前以新臺幣壹佰伍拾萬元為原告
預供擔保，得免為假執行。
原告其餘假執行之聲請駁回。
    事  實
甲、原告方面：
一、聲明：(一)被告應給付原告新臺幣（下同）550 萬元，及自起
    訴狀繕本送達（即95年11月20日）之翌日起至清償日止，按
    年利率百分之五計算之利息。(二)願供擔保，請准宣告假執行
    。
二、陳述：
  (一)被告丁○○於95年9 月15日與訴外人信義房屋股份有限公司
    （下稱信義房屋公司）簽訂買賣仲介專任委託書，委託該公
    司自95年9 月15日起至95年10月31日止，銷售其所有坐落臺
    北市○○路○ 段115 號4 樓之房屋，委託銷售總價額為5500
    萬元。嗣信義房屋公司與原告丙○○於95年10月7 日達成以
    5500萬元買受前揭房地之合意，原告並簽發面額550 萬元之
    支票為定金交信義房屋公司代被告簽收。然信義房屋公司於
    收受定金後，多次通知被告均未獲回應，該公司乃於95年10
    月12日寄發存證信函通知被告買賣契約已成立生效，請其於
    收文後3 日內與該公司聯繫並收取定金。詎料信義房屋公司
    於同月13日收受被告寄發之存證信函，謂因價格因素及條約
    與事實差距，通知該公司終止前開委託合約。
  (二)然原告既係以合約約定之銷售總價額5500萬元買受該屋，並
    由信義房屋公司收受定金550 萬元，依買賣仲介專任委託書
    第六條第一項之約定，買賣契約自已於該公司收受定金時成
    立生效，因被告意圖終止前揭委託契約，是買賣契約之未簽
    定顯係可歸責於被告，依前揭合約第六條第二項第三款之約
    定，被告自應給付原告定金一倍相等金額550 萬元之違約金
    。
三、證據：提出買賣仲介專任委託書、買賣定金收據、台北安和
    郵局第2352號、台北34支局第2006號存證信函、買賣委託書
    內容更改附表為證。
乙、被告方面：
一、聲明：(一)原告之訴駁回。(二)如受不利之判決，願供擔保免為
    假執行。
二、陳述：
  (一)原告應舉證證明業已與訴外人信義房屋公司達成購買系爭房
    地之合意：
  (1)被告於95年10月5 日，曾偕同土地代書甲○○前往信義房屋
    公司位於臺北市○○○路之總公司，就有關系爭房地委託仲
    介等相關事宜，與95年9 月15日與被告簽訂系爭委託仲介契
    約合約書之信義房屋公司師大店店長進行協商，表達因信義
    房屋公司遲未找尋到適合之買主，有意終止委託仲介契約。
    該店長見狀，遂提出150 萬元支票遊說報告，向被告表示有
    客戶提出斡旋金委託找尋類似系爭房地之房地，要求被告暫
    緩終止系爭委託仲介契約；而未向被告提及已尋獲合適買主
    購買系爭房地。而因於10月5 日協商當日，信義房屋公司代
    表與被告就系爭委託仲介合約之價格歧見甚大，故被告當日
    立即向信義房屋公司師大店店長為終止系爭委託仲介合約之
    意思表示，返家後並立即以台北34支局第2006號存證信函表
    明並重申終止系爭委託仲介合約之意思。
  (2)詎料被告隨即接到信義房屋公司之存證信函，陳稱其於95年
    10月7 日與原告達成以5500萬元購買系爭房地之合意，要求
    被告配合辦理系爭房地買賣相關手續。然經被告詳閱信義房
    屋公司檢附之買賣定金收據，原告已勾選「業已行使契約審
    閱權」一欄，該定金收據誠如原告所稱係10月7 日與訴外人
    信義房屋公司達成買賣系爭房地合意，參照定金受據最上欄
    記載三天契約審閱權之規定，信義房屋公司至遲應於95年10
    月4 日前應將買賣定金收據及系爭房地買賣契約及相關現況
    資料提供與原告行使契約審閱權，由此可推論信義房屋公司
    至遲在95年10月4 日前早可得知原告有購買系爭房地之意願
    。然95年10月5 日被告至信義房屋總公司向師大店代表終止
    系爭委託仲介契約時，為何信義房屋公司師大店代表從未向
    被告提及此事，而僅提出150 萬斡旋金以遊說被告。且原告
    所稱與信義房屋公司合意之95年10月7 日當日為周休二日，
    乃中秋節連續假期，並非一般上班時間，如何能辦理簽約手
    續。被告不得不懷疑原告提出其與信義房屋公司成立合意之
    時間及上開買賣定金收據，係通謀虛偽之意思表示，參照民
    法第八十七條之規定，應屬無效。則原告既未與信義房屋公
    司成立買賣系爭房地之合意，自不得援引系爭委託仲介合約
    第六條之規定，認為系爭房地之買賣契約未簽訂係可歸責於
    被告，而要求被告給付一倍之違約金550 萬元。
  (二)縱認原告與信義房屋公司達成買賣系爭房地之合意為真實，
    而認系爭房地買賣契約未簽訂可歸責於被告，被告應給付違
    約金。然原告起訴並未舉證證明系爭房地買賣契約未能簽訂
    ，其受有如何損害，僅單以被告拒絕辦理簽立系爭房地之買
    賣契約，即要求被告賠償高達550 萬元之違約金，實屬過高
    。爰依民法第二百五十二條規定及最高法院51年度台上字第
    19號裁判意旨，請求酌減之。
  (三)有關原告指稱被告於95年10月5 日逕向信義房屋公司師大店
    代表口頭表示終止系爭買賣專任委託不合法云云：
  (1)觀諸買賣仲介專任委託書之受託人信義房屋公司承辦單位載
    明為「信義房屋師大店」，是以信義房屋公司師大店之代表
    就系爭買賣仲介專任委託為信義房屋公司之代理人，依民法
    第一百零三條之規定，信義房屋公司師大店代表就系爭買賣
    仲介專任委託得代受意思表示，是以被告於95年10月5 日逕
    向信義房屋公司師大店代表口頭表示終止系爭買賣仲介專任
    委託為合法。
  (2)況就買賣定金收據觀之，無法看出原告係於何時日與信義房
    屋簽訂定金收據。倘如原告所言早已於95年10月7 日與信義
    房屋公司達成合意，並同時簽訂買賣定金收據及交付定金支
    票，信義房屋公司應立即向被告報告此消息，何以遲至95年
    10月12日方以存證信函通知被告領取定金支票？
  (3)被告於95年10月5 日逕向信義房屋公司師大店代表口頭表示
    終止系爭買賣仲介專任委託，並於同日再以存證信函重申終
    止系爭買賣仲介委託之意思表示，此存證信函於95年10月11
    日由信義房屋總公司所在地之大樓管理員收受，而大樓管理
    員為大樓所有住戶共同聘用，解釋上為大樓住戶之受僱人，
    是以被告於95年10月5 日再以存證信函重申終止系爭買賣仲
    介專任委託之意思表示，於95年10月11日到達信義房屋公司
    。
  (4)縱認信義房屋公司師大店之代表就系爭買賣仲介專任委託非
    為信義房屋公司之代理人，惟就證人甲○○於96年11月7 日
    庭訊證稱：「95年10月5 日中秋節前夕，我正在吃飯，又接
    到電話，他（指被告）說要談解約，請我趕快過去，我12點
    多接到電話趕回辦公室再趕到敦化南路信義房屋，到了現場
    就有好幾個仲介公司的人」，足見被告及證人甲○○係在「
    信義房屋總公司所在處」為終止系爭買賣仲介專任委託之意
    思表示，於此情形下應認現場洽談之人即為有權代表信義房
    屋公司之人。信義房屋公司知他人表示其為代理人而不為反
    對之表示，被告於95年10月5 日逕向信義房屋總公司現場人
    員口頭表示終止系爭買賣仲介專任委託係屬合法。
  (5)況證人甲○○於96年11月7 日庭訊證稱：「那時候4 點多，
    我有打電話給仲介公司，說案子不可能再回到信義房屋了，
    且被告公司的小姐好像有傳真，她把那天傳真的通話報表列
    印出來，應該就是對方00000000的傳真電話」，並庭呈相關
    傳真通話報表，顯見被告早已於95年10月5 日將終止系爭買
    賣仲介專任委託之意思表示到達於信義房屋公司。而被告既
    已於95年10月5 日終止系爭買賣仲介專任委託，信義房屋公
    司即無權代理被告與原告簽立買賣定金收據。
三、證據：提出支票、掛號郵件收件回執、存證信函、通信管理
    報表為證。
    理  由
一、原告主張被告於95年9 月15日與訴外人信義房屋公司簽訂買
    賣仲介專任委託書，委託該公司自95年9 月15日起至95年10
    月31日止，銷售其所有坐落臺北市○○路○ 段115 號4 樓之
    房屋之事實，業據提出買賣仲介專任委託書為證，並為被告
    所不爭執，堪信為實在。至原告主張其與信義房屋公司於95
    年10月7 日達成以5500萬元買受系爭房地合意，並簽發面額
    550 萬元支票為定金交信義房屋公司代被告簽收；詎因被告
    意圖終止上述委託契約，而未簽定買賣契約，依買賣仲介專
    任委託書第六條第二項第三款之約定，被告應給付原告定金
    一倍即550 萬元之違約金，則經被告以前詞置辯。從而，本
    件爭點厥為：(一)被告是否業於95年10月5 日終止與信義房屋
    公司上揭買賣仲介專任委託？(二)如否，本件違約金之約定是
    否過高？
二(一)按被告與信義房屋公司就系爭房地乃簽立專任委託，委託期
    間自95年9 月15日至95年10月31日止，並於委託書第八條約
    定：本委託書非經甲、乙雙方以「買賣委託書內容更改附表
    」書面變更，任何一方不得主張變更，有該買賣仲介專任委
    託書附卷足按；且核上該第八條之約定，並無違反強制或禁
    止規定，或有何背於公共秩序或善良風俗之情，該約定應屬
    有效，合先敘明。是被告於上開專任委託期間內，倘擬終止
    委託關係，當依上該關於委託內容變更之約定，以書面為之
    ；此由證人即信義房屋公司職員乙○○結證所述：「（問：
    依照你們公司作業程序，如果有出賣人終止委託你們仲介，
    需要提出什麼文件？）要看合約怎麼寫，合約都會變動，有
    的屋主可以口頭通知，有的需要書面，若是口頭通知就要特
    別註明。基本上都要書面，且如果簽了委託書要終止也是不
    太可能。因為委託書都是制式，要更改也需經公司同意。（
    問：提示原證一第八條，如果是委託要終止要不要簽買賣委
    託書內容更改附表？）要。（問：依照你的作法，終止是否
    包含變更？）對。」（見96年12月12日言詞辯論筆錄）益足
    徵之。從而，被告縱如證人甲○○所述：「95年10月5 日中
    秋節前夕．．接到電話，他說要談解約，請我趕快過去，我
    12點多接到電話趕回辦公室再趕到敦化南路信義房屋，到了
    現場就有好幾個仲介公司的人．．他們有拿1 張協議書請被
    告簽，仲介公司算好解約金額202 萬元，被告有問，這是最
    高金額嗎？仲介說是，我跟仲介公司表示這個部分還可以談
    ，我就與被告一起離開了」、「（問：當天知道解約金202
    萬元後有無同意並簽立協議書才離開？）沒有簽。」（分別
    見96年11月7 日、同年12月12日言詞辯論筆錄），曾於95年
    10月5 日口頭表示終止上開專任委託契約，亦難認已生終止
    上揭專任委託契約之效力。至被告雖另提出通信管理報表，
    抗辯其於95年10月5 日當日下午曾傳真存證信函表示終止委
    任云云，然該報表至多僅足顯示被告曾於當日16時19分傳真
    至00000000，尚無法證明傳真內容是否如被告所述，初不待
    敘；遑論被告片面製作之存證信函，得否視為「買賣委託書
    內容更改附表」之書面變更，亦仍有疑。是本院綜合上情判
    斷，應認被告抗辯其與信義房屋公司就系爭房地簽立之專任
    委託，已於95年10月5 日終止云云，尚無可採。
  (二)次查，原告主張其與信義房屋公司嗣於95年10月7 日達成以
    5500萬元買受系爭房地合意，並簽發面額550 萬元支票為定
    金之情，除經證人乙○○具結證述：「這案子本來是詹天豪
    負責，當天因為詹休假，有一位林先生來我們店裡，我打電
    話問店長說天豪休假，我幫他代收，店長說好，我就將訂金
    收下，當時他是開壹張票給我，日期是95年10月7 日，因為
    我後來有查過，也就是用詹的休假表跟我的出勤表作確認。
    （問：你收了票如何處理？）我收到當時有打給詹．．我隔
    天一早就將票拿給詹。（問：買賣訂金收據來現場交付訂金
    支票的人是否為本人？）丙○○本人。因為丙○○之前就來
    過店裡，還有他太太。」（見96年12月12日言詞辯論筆錄）
    明確外，並有買賣定金收據在卷可資佐證。雖該收據並未記
    載收受定金之日期，惟依其上付款方式欄所載：「95年10月
    11日時至信義地政士聯合事務所簽立買賣契約書，同時雙方
    備齊文件，並在過戶文件書表上用印。」觀之，足認原告交
    付定金之日期，當在95年10月11日之前，殆無疑義。是本院
    審酌證人乙○○乃於具結負偽證罪責之心理負擔下為上述證
    言，且於現存卷證內並無證人係虛偽或不實陳述之任何證據
    ，及上揭收據之文義，綜合判斷，爰認原告主張其與信義房
    屋公司於95年10月7 日合意以5500萬元買受系爭房地，並簽
    發面額550 萬元支票為定金之情，堪可採信。而被告與信義
    房屋公司間專任委託書並未於同月5 日終止，業據本院認定
    如前，是依該專任委託書第六條第一項：甲方（即被告）同
    意乙方（即信義房屋公司）可為買賣雙方之代理人。而買方
    出價承購之條件，若與本委託書相當或較有利甲方時，甲方
    同意乙方無須再行通知即得全權代理收受定金，並同買賣契
    約於乙方收受定金時成立生效，及該委託書第二條：委託銷
    售總價額為5500萬元整之約定，足認本件買賣契約於信義房
    屋公司以與委託書相當之總價5500萬元收受原告給付之550
    萬元定金時，已成立生效。至被告以原告於買賣定金收據勾
    選「業已行使契約審閱權利」推論信義房屋公司至遲應於95
    年10月4 日前將買賣定金收據及系爭房地買賣契約、現況資
    料提供原告，詎同月5 日被告至信義房屋總公司擬終止系爭
    委託仲介契約時，信義房屋公司全未提及此事；又95年10月
    7 日為周休二日，乃中秋節連續假期，並非一般上班時間，
    如何辦理簽約手續；及信義房屋公司遲至同月12始發存證信
    函，抗辯原告與信義房屋公司係通謀虛偽之意思表示云云。
    惟被告就原告與信義房屋公司是否果於95年10月7日始第一
    次往來？是否有前此就其他仲介案收受信義房屋公司交付相
    關之契約供其審閱之情？全未舉證以實其說；再者，仲介業
    者於一般之周休二日，均正常營業、服務，乃眾所周知之事
    ，況原告係主張其於95年10月7 日交付定金，並非主張其於
    該日辦理簽約手續，前開買賣定金收據亦記載係95年10月11
    日始擬簽立買賣契約書，被告抗辯周休二日無法辦理簽約手
    續，顯出於誤會；又95年10月6 日為中秋節、同月7 日適逢
    周六、10月10日國慶日為周二，故同月9 日即周一彈性放假
    ，亦為周知之事，是信義房屋公司苟因欲以存證信函之方式
    書面通知被告表明收受定金之事實，故於10月12日連續假期
    上班日後之第二日寄送上開信函，難謂有何悖於常情之處，
    被告據此指摘原告與信義房屋公司係通謀虛偽意思表示，均
    難遽採。
三、綜上，被告與信義房屋公司就系爭房地之仲介專任委託書並
    未於95年10月5 日終止，原告嗣於同月7 日以總價5500萬元
    ，交付定金550 萬元予信義房屋公司，依該委託書第六條第
    一項約定，原告與被告間之買賣契約已成立生效。又本件買
    賣契約之未簽訂，乃因被告將系爭房地以5630萬元另行出賣
    ，有證人甲○○所證：「（問：95年10月5 日下午又到哪家
    仲介公司去談？）我們離開信義房屋我們就到另一家仲介公
    司永慶房屋。（問：當天有無談成買賣簽約手續？）有談成
    。（問：有收訂金嗎？有簽約嗎？）有簽約，應該是簽買賣
    契約．．（問：買賣價金多少？）我沒記錯的話應該是5630
    萬元。」（見96年11月7 日言詞辯論筆錄）可證，自屬可歸
    責於被告之事由。從而，原告依上揭委託書第六條第二項第
    三款之約定，請求被告給付違約金，即非無據。惟按約定之
    違約金額過高者，法院得減至相當之數額，民法第二百五十
    二條著有明文。違約金之酌減是否相當須依一般客觀事實、
    社會經濟狀況及當事人所受損害情形，以為酌定標準（最高
    法院49年台上字第807 號、79年台上字第1915號判例意旨參
    照）。本院審酌被告自承為永欣塑膠工業股份有限公司董事
    長，對於誠信之要求，當較一般社會大眾更高，詎僅因他人
    就系爭房地出價更高，率於未依約定終止前所簽專任委託書
    下，違約另行出賣系爭房地，顯有悖其身為公司負責人所應
    負之風氣導正之社會義務；並考量被告另行出賣所受之利益
    ，如以原告之買價5500萬元計算約為130 萬元（即5630萬元
    －5500萬元）、至苟以信義房屋公司台北安和第2352號存證
    信函所示之底價5050萬元計算解約應付202 萬元，則約為37
    8 萬元（即5630萬元－5252萬元），惟現時社會經濟狀況並
    非甚佳，銀行利率低迷，原告斯時所付賣價一成之定金550
    萬元所受損害難認甚鉅等一切情事，認本件違約金應於150
    萬元及其法定利息之範圍內，予以准許，逾越上開範圍之請
    求，則無理由，應予駁回。
四、假執行之宣告：
    兩造分別陳明願供擔保，聲請宣告假執行及免為假執行，核
    均無不合，爰就原告勝訴部分，各酌定如主文第四項所示之
    相當擔保金額准許之。至原告敗訴部分之假執行聲請，因失
    所附麗，則併予駁回。
據上論結，本件原告之訴為一部有理由、一部無理由，爰依民事
訴訟法第七十九條、第三百九十條第二項、第三百九十二條第二
項，判決如主文。
中　　華　　民　　國　　96　　年　　12　　月　　31　　日
                  民事第四庭    法　官　王幸華
以上正本係照原本作成。
如對本判決上訴，須於判決送達後20日內向本院提出上訴狀。
中　　華　　民　　國　　96　　年　　12　　月　　31　　日
                    　　　　　　書記官　江虹儀
